【裁判字號】    99,家訴,1
【裁判日期】    991025
【裁判案由】    請求返還遺產
【裁判全文】
臺灣屏東地方法院民事判決               99年度家訴字第1號
原      告  乙○○
訴訟代理人  李衍志律師
被      告  甲○○
上列當事人間請求請求返還遺產事件，本院於民國99年10月11日
辯論終結，判決如下：
    主  文
被告應偕同原告就被繼承人陳學福所有坐落高雄市○○區○○段
一小段648 地號土地及其上建物即門牌號碼高雄市鼓山區○○○
路154 號之5 房屋辦理繼承登記後移轉所有權登記予原告單獨所
有。
訴訟費用由被告負擔。
本判決於原告以新臺幣拾捌萬伍仟元供擔保後得假執行。
    事實及理由
一、按訴狀送達後，原告不得將原訴變更或追加他訴，但被告同
    意者，不在此限，民事訴訟法第255 條第1 項第1 款定有明
    文。本件原告起訴原訴請被告將被繼承人陳學福之全部遺產
    之二分之一返還予原告，嗣變更為被告應偕同原告就被繼承
    人陳學福所有坐落高雄市鼓山區○○○路154 號之5 之房屋
    及其基地辦理繼承登記後移轉所有權登記予原告單獨所有，
    核屬訴之變更，被告已同意此變更（本院卷第81頁），依上
    開法條規定，原告訴之變更即屬合法。
二、原告起訴主張：兩造係被繼承人陳學福之繼承人，陳學福生
    前曾以分產協議書，立定其所有坐落高雄市鼓山區○○○路
    154 號之5 房屋（含基地），於其死亡後由原告單獨繼承，
    茲被繼承人陳學福已於民國98年4 月1 日死亡，爰依據上開
    分產協議書之約定，訴請被告履行，而聲明：如主文第1 項
    所示，並陳明願供擔保請准宣告假執行。被告則以：原告於
    被繼承人陳學福生前未盡到照顧責任，陳學福當時反對協議
    書內容，不願意簽名於協議書，但原告一直要求陳學福簽立
    協議書，伊怕陳學福病情加重就自簽陳學福之名字並強按陳
    學福的手蓋印在協議書上云云資為抗辯。
三、原告主張兩造係被繼承人陳學福之繼承人，陳學福生前曾以
    分產協議書，立定其所有之坐落高雄市鼓山區○○○路154
    號之5 之房屋（含基地），於其死亡後由原告單獨繼承，而
    被繼承人陳學福已於98年4 月1 日死亡等情，業據提出戶籍
    謄本2 份、協議書1 紙為證。稽之協議書第1 條確載明：陳
    學福所有坐落高雄市鼓山區○○○路154 號之5 房屋乙棟，
    於98年1 月5 日起，由陳學福辦理貸款，俟陳學福眷村改建
    補助款核發後，即立即清償，該棟房屋倘陳學福百年之後，
    即由原告單獨繼承全部持分等語，有該協議書附卷可憑。被
    告雖以上情置辯，然查：
（一）證人即當時立協議書時在場之代書宋顏秀美到庭供證：當
      時由一位在場的律師助理書寫協議內容，在場的有兩造、
      我、該名律師助理及被繼承人陳學福等人，當時陳學福意
      識清楚，書寫內容有逐條逐字唸給陳學福聽，陳學福聽完
      才簽名，陳學福當時對協議內容沒有意見，因陳學福的手
      會抖，所以由被告扶著陳學福的手簽名，指印是陳學福親
      蓋的等語（本院卷第82、83頁）；證人即書立協議內容之
      律師助理陳惠琪亦到庭供證：當時協議書的內容是我繕寫
      的，在場有兩造、陳學福、我及見證人宋太太（指證人宋
      顏秀美），我寫完有逐字唸給協議三方及見證人聽，陳學
      福當時精神狀況不錯，對協議內容亦沒有意見，印象中有
      人扶陳學福的手簽名，陳學福有親按手印於協議書上等語
      （本院卷第90、91頁），依上開證人之證言，足認被繼承
      人陳學福於簽立本件協議書時對協議內容並無異議。又觀
      諸協議書之整體內容，乃就被繼承人陳學福名下之財產即
      坐落高雄市鼓山區○○○路154 號之5 房屋、高雄市○○
      區○○街394 之1 號房屋各分配予兩造，而兩造乃陳學福
      之法定繼承人，陳學福以協議書先為兩造分配各自所得之
      財產，亦符合社會常情。
（二）證人即原告之子陳正杰固到庭證述：簽協議書時伊在房間
      內，他們是在客廳簽的，房間距客廳約10公尺，但是聽得
      到，當時聽到陳學福與原告爭執鼓山房屋的問題，原告希
      望得到鼓山的房子，陳學福不願意也不想簽協議書很生氣
      ，後來簽協議書的情形伊未看見，但聽到被告叫陳學福簽
      名蓋章及說算了等語（本院卷第84、85頁），依其證言，
      其並未當場目擊簽立協議書之情形，尚難證明係被告自行
      簽立陳學福姓名並強按陳學福的手蓋印於協議書之情。況
      證人亦聽聞被告叫陳學福簽名蓋章於協議書上，則陳學福
      事後同意簽立上開協議書，亦非無可能。
（三）依證人宋顏秀美、陳惠琪上開所證，係被告扶著陳學福的
      手簽名的，衡情其運筆手法將受被告之牽引，則協議書上
      「陳學福」字跡與被告當庭書立之「陳學福」字跡神似，
      乃事理之常，尚難憑此遽認是被告自簽陳學福之名字於協
      議書，而非陳學福本人所親簽。
      綜上，被告上開所辯並不足取，堪信原告之主張為真實。
四、按土地權利變更登記，應由權利人及義務人會同聲請之。其
    無義務人者，由權利人聲請之。其係繼承登記者，得由任何
    繼承人為全體繼承人聲請之，土地法第73條第1 項固定有明
    文。惟繼承人申請辦理土地建築改良物之繼承登記時須檢附
    土地或建築所有權狀，辦理土地或建築改良物繼承登記注意
    事項第1 條亦定有明文。又申請土地繼承登記未能提出權利
    書狀者，得由申請之繼承人檢附切結書，土地登記規則第67
    條固亦有明文，然於土地登記實務上所謂檢附切結書，一般
    係指切結遺失之情形。本件系爭房地之所有權狀係於被告保
    管持有中，其不願提供予原告辦理繼承登記，已據其陳明在
    卷（本院99年10月11日言詞辯論筆錄參見），是依上開相關
    登記規定，原告無從單獨申請辦理系爭房地之繼承登記，則
    其訴請被告偕同辦理系爭房地之繼承登記，即非無受判決之
    實益。從而，原告本於上開協議書之約定，訴請被告偕同將
    被繼承人陳學福所有坐落高雄市○○區○○段一小段648 地
    號土地及其上建物即門牌號碼高雄市鼓山區○○○路154 號
    之5 房屋辦理繼承登記後移轉所有權登記予原告單獨所有，
    洵屬有據，應予准許。
四、假執行之宣告：
    原告陳明願供擔保，聲請宣告假執行，核無不合，爰酌定相
    當擔保金額准許之。
五、結論：原告之訴為有理由，依民事訴訟法第78條、第390 條
    第2 項，判決如主文。
中    華    民    國    99    年    10    月    25    日
                        家事庭法  官  趙家光
以上正本係照原本作成。
如不服本判決，應於收受送達後20日內向本院提出上訴書狀，其
未表明上訴理由者，應於提出上訴後20日內向本院補提理由書狀
（均須按他造當事人之人數附繕本），如委任律師提起上訴者，
應一併繳納上訴審裁判費。
中    華    民    國    99    年    10    月    25    日
                              書記官  簡慧瑛

司法院資訊處製作；財團法人民間司法改革基金會備份。
